最高法院刑事判決　　　　　　九十六年度台上字第一四五九號
上　訴　人　甲○○
上列上訴人因偽造文書案件，不服台灣高等法院中華民國九十五
年十一月二十一日第二審更審判決（九十五年度上更(一)字第六六
八號，起訴案號：台灣桃園地方法院檢察署八十九年度偵字第一
二三五號、第一五五○號），提起上訴，本院判決如下：
    主  文
原判決撤銷，發回台灣高等法院。
    理  由
本件原判決認定上訴人甲○○原為址設桃園縣桃園市○○路二四
三號「蘇財記房屋代書事務所」之負責人，從事抵押貸款、不動
產繼承、贈與登記等代書業務。民國八十六年六月四日，洪長輝
急需用錢清償前欠王志遠之抵押債權，由上訴人徵得告訴人乙○
○提供新台幣（下同）八十萬元之資金代為清償債務，由洪長輝
之母洪顏四藝提供坐落彰化縣二林鎮○○段五三九、七三六地號
土地設定抵押權，並交付洪長輝之妻賴芳玉簽發、由洪顏四藝、
洪長輝背書、付款人為寶島商業銀行桃園分行、發票日為八十七
年一月二十七日、票號為ＣＡ0000000號、面額八十萬元
之支票一紙供作擔保。嗣洪長輝無力還款，乙○○即於八十七年
一月十七日委託上訴人代為辦理聲請拍賣洪顏四藝之上開土地，
並當場交付上開支票、款項借用證、他項權利證明書等資料予上
訴人收執。上訴人將上開支票交給劉波泉（於八十八年六月七日
死亡）於同年二月二日持向銀行提示，因存款不足遭退票，劉波
泉委請上訴人向台灣雲林地方法院聲請支付命令，經該法院核發
八十七年度促字第一二四三號支付命令確定在案，並於同年四月
十八日以前開支付命令向台灣彰化地方法院聲請強制執行洪顏四
藝之上開土地。乙○○於同年七月十日接獲台灣彰化地方法院八
十七年度執字第二五六一號參與分配通知後，告知上訴人，上訴
人即於同年月十四日具狀以乙○○名義聲明實行抵押權，憑以參
與上開土地拍賣後之債權分配。上開土地分別於八十八年三月三
十一日及同年五月五日拍定，上訴人得知洪長輝、洪顏四藝獲悉
其以二筆債權欲分配其上開土地拍賣款後，旋基於行使偽造私文
書之犯意，未經乙○○之同意，於八十八年十月一日在上開事務
所內，以乙○○之名義偽造民事聲請狀，並以先前受乙○○委刻
之印章，在上開民事聲請狀之具狀人欄盜蓋乙○○之印文一枚，
表示乙○○拋棄前開抵押權及實行分配債權，並於同日以郵寄方
式投遞至台灣彰化地方法院民事執行處，致生損害乙○○本人及
台灣彰化地方法院對債務人財產分配之正確性。嗣經承辦法官發
覺有異，通知乙○○到院調查後，始知有詐等情。因而維持第一
審論處上訴人行使偽造私文書，足以生損害於公眾及他人罪刑之
判決，駁回上訴人在第二審之上訴。固非無見。
惟查：(一)、證據雖已調查而其內容尚未明瞭者，即與未經調查無
異，如遽行判決，仍屬應於審判期日調查之證據而未予調查之違
誤。原判決事實認定，上訴人利用先前受乙○○委刻之印章，偽
造拋棄抵押權之實行及債權分配之民事聲請狀，並以上訴人於偵
查中承認該聲請狀係乙○○叫伊撤回，由伊代乙○○撤回等情作
為論罪之證據。然查，上訴人否認曾於偵查中承認上開民事聲請
撤回狀係伊所提出，並請求調閱錄音帶查明是否確有承認由伊代
乙○○撤回之事實（見原審上訴卷第四○頁上訴理由狀）。原審
未就上訴人之請求勘驗錄音帶，查明筆錄所記載上訴人之陳述是
否與錄音內容相符，即逕採為上訴人不利之判斷，自屬應於審判
期日調查之證據未予調查之違法。(二)、認定事實所憑之證據，須
實際存在，就該案卷宗不難考見者，始克當之。原判決於理由欄
記載「再觀之拋棄分配債權民事聲請狀所蓋用之印文與之前民事
聲明實行抵押權狀所用之印文，以肉眼觀之均係出於同一印章，
而該顆印章為告訴人前所委託被告去刻用」，作為上訴人盜用告
訴人乙○○之印章，偽造「拋棄分配債權民事聲請狀」之立據。
然查上開民事執行卷宗（台灣彰化地方法院八十七年度執字第二
五六一號），雖有民事聲明實行抵押權狀影本，但缺該書狀之末
頁，並無乙○○之印文存卷。原判決上述記載所謂經過肉眼觀察
，認係出於同一印章云云，其所記載之證據，與卷宗內文件之內
容不相適合，亦屬採證違法。(三)、犯罪之動機、目的，係科刑審
酌之標準，刑法第五十七條第一款定有明文。本件原判決認定上
訴人偽造乙○○名義之拋棄分配債權之民事聲請狀，並持以行使
，但其目的、動機為何？事實並未記載及認定，有欠允當。(四)、
本件台灣桃園地方法院檢察署檢察官不服第一審（台灣桃園地方
法院八十九年度訴字第三七三號）判決，提起上訴，就第一審所
為上訴人構成侵占（已判處無罪確定）及偽造文書罪責之判決全
部提起上訴（見卷附九十二年度上字第五○八號檢察官上訴書）
，乃原審就檢察官（偽造文書部分）之上訴是否有理由，並未判
決，難認無疏漏。以上，或係上訴意旨所指摘，或為本院得依職
權調查之事項，應認原判決仍有撤銷發回更審之原因。又依上開
民事執行影印卷內附有抵押權設定契約書等影本，內有告訴人乙
○○之印文，是否與該民事撤回聲請狀上之印文相同，有無送請
專業機構鑑定之必要，案經發回宜併注意及之。附此敘明。
據上論結，應依刑事訴訟法第三百九十七條、第四百零一條，判
決如主文。
中　　華　　民　　國　九十六　年　　三　　月　二十二　日
                      最高法院刑事第十二庭
                          審判長法官  池　啟　明
                                法官  王　居　財
                                法官  郭　毓　洲
                                法官  韓　金　秀
                                法官  黃　梅　月
      本件正本證明與原本無異
                                      書  記  官
中　　華　　民　　國　九十六　年　  三 　 月  二十七　日
                                                    Ａ
